【裁判字號】    98,台上,7466
【裁判日期】    981210
【裁判案由】    違反銀行法
【裁判全文】
最高法院刑事判決            九十八年度台上字第七四六六號
上  訴  人  台灣高等法院檢察署檢察官
被      告  乙○○
            丁○○
            戊○○
上  訴  人
即  被  告  甲○○
            丙○○
上列上訴人等因被告等違反銀行法案件，不服台灣高等法院中華
民國九十六年四月二十六日第二審判決（九十五年度上訴字第二
四一二號，起訴案號：台灣台北地方法院檢察署九十二年度偵字
第一五三七二號），提起上訴，本院判決如下：
    主  文
原判決除乙○○部分外均撤銷，發回台灣高等法院。
其他上訴駁回。
    理  由
一、發回（即關於甲○○、丙○○、丁○○、戊○○）部分：
本件原判決認定上訴人即被告甲○○、丙○○及被告戊○○、丁
○○（下稱被告甲○○等人）有其事實欄所載犯行，因而維持第
一審論渠等以共同違反經營證券投資顧問事業，應經主管機關核
准之規定罪，量處甲○○有期徒刑六月；丙○○、戊○○、丁○
○各有期徒刑四月；並均諭知有期徒刑如易科罰金之折算標準，
暨皆宣告緩刑二年之判決；復以被告甲○○等四人被訴牽連涉犯
銀行法第一百二十五條第一項非銀行不得經營收受存款、受託經
理信託資金、公眾財產或辦理國內外匯兌業務規定、修正前刑法
第三百四十條以犯詐欺罪為常業罪嫌部分，尚屬不能證明，說明
此部分均不另為無罪之諭知，駁回檢察官及甲○○、丙○○在第
二審之上訴；固非無見。
惟查：(一)、銀行法第一百二十五條第一項之罪，以違反第二十九
條第一項，非銀行而經營收受存款、受託經理信託資金、公眾財
產，或辦理國內外匯兌業務為要件。所謂收受存款或視為收受存
款，係指同法第五條之一所規定，向不特定之多數人收受款項或
吸收資金，並約定返還本金或給付相當或高於本金之行為；或同
法第二十九條之一所規定，以借款、收受投資、使加入為股東或
其他名義，向多數人或不特定之人收受款項或吸收資金，而約定
或給付與本金顯不相當之紅利、利息、股息或其他報酬之以收受
存款論之行為而言。從而行為人必須以前揭和平之方法向不特定
之多數人收受款項或吸收資金，僅因其非銀行未經許可經營前揭
業務者，始與該罪之構成要件相當。倘行為人係以詐欺之方法取
得款項，該款項即屬於贓物，因其並無「返還本金、給付相當或
高於本金」或「給付與本金顯不相當之紅利、利息、股息或其他
報酬」之意思，縱佯為給付之約定，亦僅為施用詐術之手段而已
，即非所謂之「收受存款」或「以收受存款論」之行為，而屬於
刑法第三百三十九條第一項詐欺取財或修正前刑法第三百四十條
以犯詐欺罪為常業之範圍，要非銀行法第一百二十五條第一項之
罪。兩者規範之行為不同，應予分辨。本件被告甲○○等人取得
款項之行為，究係非銀行而經營收受存款或以收受存款論之業務
；或施用詐術手段使人陷於錯誤而交付財物？原審就此前提要件
未予釐清、分辨，乃逕以甲○○等人取得款項，非出於詐欺之不
法原因，即認與銀行法第一百二十五條第一項之規定不合，而遽
為無罪之諭知，其先後論述互為齟齬，洵有違誤，本院尚無從憑
為原判決法則適用當否之審斷。(二)、銀行法所稱收受存款，指向
「不特定多數人」收受款項或吸收資金，並約定返還本金或給付
相當或高於本金金額之行為；而以借款、收受投資、使加入為股
東或其他名義，向「多數人」或「不特定之人」收受款項或吸收
資金，而約定或給付與本金顯不相當之紅利、利息、股息或其他
報酬者，以收受存款論，為民國七十八年七月十七日增訂銀行法
第五條之一、第二十九條之一所明定。考其立法旨趣，以當前社
會所謂之地下投資公司，每以借款、收受投資、使加入為股東，
或巧立各種名義，不一而足，大量違法吸收社會資金，以遂其收
受存款之實，而經營其公司登記範圍以外之收受存款業務，危害
社會投資大眾權益及經濟金融秩序，為期有效遏止，乃予以明確
規範，用杜爭議。原判決事實認定薛白梅、楊淑惠、洪美齡及姜
學民等投資人，係以投資名義將款項匯入被告甲○○等人指定帳
戶乙情。若果不虛，則甲○○等人是否以投資名義向多數人收受
款項或吸收資金，而該當於應「以收受存款論」之準收受存款行
為？攸關本件被告甲○○等人有無成立銀行法第一百二十五條罪
名之判斷，自有調查究明之必要。原判決未予根究論明，亦有調
查職責未盡及理由欠備之可議。以上或為檢察官上訴意旨所指摘
，或為本院得依職權調查之事項，甲○○、丙○○亦上訴聲明不
服，應認有將原判決關於甲○○、丙○○、丁○○、戊○○部分
撤銷發回更審之原因。至上開被告等人違反修正前證券交易法第
一百七十五條部分，因公訴人認與渠等被訴銀行法第一百二十五
條、修正前刑法第三百四十條罪嫌部分，有裁判上一罪關係，基
於審判不可分原則，應併予發回。又被告等行為後，銀行法第一
百二十五條第一項，業於九十三年二月四日修正公布，案經發回
，更審時宜併注意及之。
二、上訴駁回（檢察官對乙○○上訴）部分：
按刑事訴訟法第三百七十七條規定：上訴於第三審法院，非以判
決違背法令為理由，不得為之；是提起第三審上訴，應以原判決
違背法令為理由，係屬法定要件。如果上訴理由書狀並未依據卷
內訴訟資料具體指摘原判決不適用何種法則或如何適用不當，或
所指摘原判決違法情事，顯與法律規定得為第三審上訴理由之違
法情形不相適合時，均應認其上訴為違背法律上之程式，予以駁
回。本件原審審理結果，以被告乙○○被訴牽連涉犯銀行法第一
百二十五條第一項、第二十九條第一項及修正前刑法第三百四十
條常業詐欺等犯行部分尚屬不能證明，因而維持第一審諭知被告
無罪之判決，駁回檢察官在第二審之上訴。已詳敘其證據取捨及
得心證之理由，對於檢察官之主張何以不足憑採，亦逐一加以指
駁及說明，俱有卷存資料可資覆按。檢察官上訴意旨略以：依卷
附請假單，被告乙○○隸屬管理部，請假職務代理人為陳慧玲，
因渠等非業務人員，個人資料表「業務姓名」欄無該二人姓名，
本屬正常，而乙○○請假是否需經甲○○批示與其有無本件罪行
無涉。乙○○既為富斯特斐德投資顧問股份有限公司 （下稱富斯
特斐德公司 ）董事長，且甲○○曾在該公司辦理「第一桂冠優質
信託憑證」說明會，並扣有前開信託憑證相關文件及宣傳資料，
乙○○無從諉為不知，原判決未詳予調查，徒以富斯特斐德公司
之業務實際由甲○○管理，乙○○並不介入，且未列載於公司個
人資料表，而為有利乙○○之認定，嫌有調查未盡之違法云云。
惟按犯罪事實應依證據認定之，無證據不得認定犯罪事實。又不
能證明被告犯罪者，應諭知無罪之判決，刑事訴訟法第一百五十
四條第二項、第三百零一條第一項分別定有明文。又事實之認定
，應憑證據，如未能發現相當證據，或證據不足以證明，自不能
以推測或擬制之方法，以為裁判基礎。而刑事訴訟法第一百六十
一條第一項規定：檢察官就被告犯罪事實，應負舉證責任，並指
出證明之方法。因此，檢察官對於起訴之犯罪事實，應負提出證
據及說服之實質舉證責任。倘其所提出之證據，不足為被告有罪
之積極證明，或其指出證明之方法，無從說服法院以形成被告有
罪之心證，基於無罪推定原則，自應為被告無罪判決之諭知。本
件原審審判時，檢察官仍未提出適合於證明乙○○犯罪事實之積
極證據，並說明其證據方法與待證事實之關係。原審對於卷內訴
訟資料，已於理由第貳欄第四項逐一剖析，參互審酌，認乙○○
並未實際參與公司之經營、管理及業務執行，復未參與系爭信託
憑證之推介，亦無涉及相關金融商品或理財講座事宜，或涉犯常
業詐欺。就乙○○部分無從獲得有罪之心證，基於無罪推定原則
，自應為無罪判決之諭知，因而維持第一審諭知乙○○無罪之判
決，於法洵無違誤。檢察官關於此部分上訴意旨，並非依據卷內
訴訟資料而為具體指摘，不能認已具備適法上訴第三審之形式要
件，其此部分上訴違背法律上程式，應予駁回。至公訴意旨認乙
○○尚牽連涉犯修正前證券交易法第一百七十五條之不得上訴第
三審罪名部分，因得上訴之銀行法第一百二十五條、修正前刑法
第三百四十條重罪部分，上訴不合法，則此輕罪部分，即無從適
用審判不可分原則，併為實體上之審判，亦應從程序上予以駁回
，附予敘明。
據上論結，應依刑事訴訟法第三百九十七條、第四百零一條、第
三百九十五條前段，判決如主文。
中    華    民    國  九十八  年   十二   月    十    日
                      最高法院刑事第八庭
                          審判長法官  洪  文  章
                                法官  王  居  財
                                法官  郭  毓  洲
                                法官  黃  梅  月
                                法官  邱  同  印
      本件正本證明與原本無異
                                      書  記  官
中    華    民    國  九十八  年   十二   月   十四   日
                                                Ａ


司法院資訊處製作；財團法人民間司法改革基金會備份。
